【裁判字號】    92,上訴,1879
【裁判日期】    920725
【裁判案由】    偽造文書等
【裁判全文】
臺灣高等法院刑事判決                          九十二年度上訴字第一八七九號
    上  訴  人
    即  被  告    庚○○
    選任辯護人    賴俊睿律師
右上訴人因偽造文書等案件，不服臺灣板橋地方法院九十一年度訴字第二四七二號，
中華民國九十二年四月二日第一審判決（起訴案號：臺灣板橋地方法院檢察署九十一
年度偵字第一九六一二號），提起上訴，本院判決如左：
    主  文
原判決撤銷。
庚○○共同連續意圖為自己不法之所有，以詐術使人將本人之物交付，處有期徒刑伍
月，如易科罰金以參佰元折算壹日。
    事  實
一、庚○○與其夫壬○○（另案由本院刑事庭審理）二人於民國八十七年、八十八年
    間，對外籌組民間互助會，由壬○○擔任互助會首，共同召集癸○○、己○○、
    辛○○、丁○○、乙○○、甲○○等會員分別成立互助會二組，其中第一組自八
    十七年十月五日起至九十年十月五日止，於每月五日開標，會員（含會首在內）
    共三十八人（以下簡稱第一會）；第二組自八十八年十月二十五日起至九十一年
    五月二十五日止，於每月二十五日開標，會員（含會首在內）共三十三人（下簡
    稱第二會），以上每會均為新台幣（下同）三萬元，底標為三千元，採內標方式
    ，二會均在台北縣五股鄉○○路三十巷三十九號開標，第一次開標與會首款同時
    繳納。詎壬○○於九十年五月下旬，因財務發生困難，亟需現金週轉，且見互助
    會員間彼此互不熟識，鮮少至開標現場觀看，有機可趁，竟基於意圖為自己不法
    所有之概括犯意聯絡，利用處理會務之便，分別於九十年五月二十五日（即第二
    會連同被冒標者，尚餘十三會活會詳如附表一所示，起訴書誤為同年六月五日）
    ，在上址冒用「丁○○」名義，由壬○○在標單上偽造「丁○○」簽名署押及填
    寫五千二百元為競標之利息，再於九十年六月五日（即第一會連同被冒標者尚餘
    五會活會詳如附表二所示，起訴書誤為同年五月二十五日）互助會開標時，在上
    址冒用「乙○○」之名義，由壬○○在標單上偽造「乙○○」簽名署押，填寫五
    千六百元為競標之利息，而先後偽造該二紙依習慣足以表示其參與互助會投標標
    取會款用意證明之準私文書，表示該二名活會會員以標單上所載利息標取會款之
    意，再以此偽造之標單，提出高於底標若干之標金競標而行使之，由庚○○、壬○○二人共同在上址主持開標結果而得標，足以生損害於上開被冒名之會員及其
    他活會會員，壬○○於冒標會前，因庚○○根本不識字而未事先告知庚○○，惟
    於冒標後，囑庚○○收會款時，即已告知庚○○冒標會之事，詎庚○○知悉壬○○冒標會後，竟與壬○○基於共同意圖為自己不法所有之概括犯意，妄稱丁○○
    、乙○○有參與投標並得標，使不知情之活會會員（含丁○○、乙○○）誤認被
    冒標者（丁○○、乙○○）得標，因此陷於錯誤而交付扣除標金之會款予庚○○
    及壬○○，而連續以此方法，於第二會詐得三十二萬二千四百元（含丁○○活會
    十三會，詳如附表一所示），第一會詐得十二萬二千元（含乙○○活會五會，詳
    如附表二所示）。
二、案經被害人癸○○、己○○、辛○○訴由台灣板橋地方法院檢察署檢察官偵查起
    訴。
    理  由
一、訊據上訴人即被告庚○○固坦承其夫壬○○有召集民間互助會並倒會一事，但矢
    口否認有偽造文書、詐欺之犯行，辯稱：伊不識字，僅於開標時在場招呼大家，
    不知壬○○冒標之事云云。
二、經查：
    １、右揭另案被告壬○○及庚○○共同主持會務及壬○○冒標會之事，業據被害
        人癸○○、己○○、辛○○、戊○○○、丙○○、甲○○、乙○○、丁○○
        在警詢時或偵審中指訴綦詳，被害人癸○○指述稱：八十七年的會原本剩下
        四會，但乙○○尚為活會，加上四活會，至少有五名活會，庚○○也要告，
        因她與壬○○處理會務，會由庚○○處理，我是庚○○邀我參加會的，開標
        有時是壬○○，有時是被告，標到會是庚○○拿會錢來等語（詳他字卷第三
        八頁、第一八九三五號偵查卷第三八頁、原審卷第五三頁、本院九十二年六
        月二十三日訊問筆錄），被害人甲○○指述稱：八十八年的會，在九十年五
        月二十五日由被告媳吳佩雯寫丁○○名字標會，我當時以為她媳婦叫丁○○
        ，我是被告庚○○邀我參加等語（詳他字卷第三八頁、原審卷第三二頁），
        被害人乙○○指稱：九十年六月五日我太太當天有去，但被被告攔在樓下等
        語（詳第一八九三五號偵查卷第十九頁），被害人丁○○指稱：八十八年互
        助會，我沒有標，也沒託人標等語（詳他字第四二頁、原審卷第三二頁），
        被害人戊○○○指述稱：九十年六月五日我有去標會，有看到乙○○的太太
        被攔在樓下，會是壬○○與庚○○一起處理，標會時庚○○與壬○○都會在
        場主持，二人都有經手錢，標會時如有代標，都是庚○○接的電話，再告訴
        壬○○說誰不能來，在開標時，壬○○就會說該人不能來，由他代標，是庚○○邀我跟會等語（詳第一八九三五號偵查卷第十九頁、第三八頁、原審卷
        第二九頁、本院九十二年六月二十三日訊問筆錄），被害人丙○○指述稱：
        是用辛○○名義跟會，是庚○○向我邀會，開標時壬○○及庚○○都會在場
        ，如有代標，都是庚○○接電話，壬○○寫標單等語（詳原審卷第三一頁）
        ，與證人紀梅瑰在偵查中證述之情節符，其證稱：我是乙○○太太，九十年
        六月五日我有去標會，但當天是庚○○不讓我上樓等語（詳第一八九三五號
        偵查卷第三八頁），而被告之夫壬○○就右揭冒用乙○○名義標得第一會會
        款、以丁○○之名義冒標第二會會款之事實，業據另案被告壬○○於偵、審
        時坦承不諱（詳第一九八三五號偵查卷第十九頁、原審本院九十一年度訴字
        第一九二八號案卷第十九頁），且有互助會單二紙、支票暨退票理由單各一
        紙在卷可稽（詳他字卷第十九頁、第二一頁、第十六頁），顯見另案被告壬○○確有冒標會，且是另案被告壬○○與庚○○共同主持會務無誤。
    ２、惟被告一再辯稱：伊先生壬○○冒標會，伊不知情云云，而另案被告壬○○
        亦稱：伊冒標沒有事先告訴庚○○，是標完後才讓庚○○知道等語，雖被害
        人癸○○指稱：是被告庚○○向伊邀會，標到會會款是被告庚○○拿來等語
        ，被害人戊○○○、丙○○指稱：是被告庚○○向伊邀會，如有代標是庚○○接電話告訴壬○○寫標單等語，甚且乙○○太太紀梅瑰已證稱：九十年六
        月五日要去標會被庚○○攔下等語，惟此僅能證明被告庚○○確有參與會務
        一節，按被告庚○○根本不識字，未到場之人如要標會，縱使告知被告庚○○，仍必須由庚○○轉告另案被告壬○○代寫標單一節，已據被害人戊○○○、丙○○陳述綦詳，顯見填寫標單一事，被告庚○○確未參與，而另案被
        告壬○○已一再供稱：冒標未事先告知庚○○等語，是尚難認被告庚○○事
        先已知另案被告壬○○要冒標會一事，雖乙○○太太紀梅瑰證稱：要去標會
        被庚○○欄下等語，然此已為被告庚○○所否認，且證人紀梅瑰若真有標會
        之意，被告庚○○又如何能攔阻紀梅瑰進入被告庚○○之家中？顯見證人紀
        梅瑰所言被攔下一節，顯屬證人紀梅瑰主觀感受，惟另案被告壬○○已供稱
        ：標完之後有讓庚○○知道等語（詳原審第一九二八號卷第二十頁），被告
        庚○○於另案被告壬○○冒標後，既知悉另案被告壬○○冒標會之事，仍出
        面向其他活會會員佯稱：丁○○、乙○○得標，而收取活會會款，被告庚○○顯有施用詐術之行為甚明，從而被告辯稱：不知壬○○冒標云云，及另案
        被告壬○○陳稱；被告不知情云云，均為事後卸責及迴護之詞，委不可採，
        再關於被告冒標丁○○會之標息，雖告訴人提出之會單上記載「丁○○標五
        千一百元」，惟另案被告壬○○於原審即供稱：是以五千二百元冒標等語（
        詳原審壬○○為被告之第一九二八號卷第十九頁），衡諸冒標金額，當以會
        首較為了解，應以另案被告壬○○所供以五千二百元標息冒標，為可採信，
        附此敘明。
三、按被告庚○○知悉另案被告壬○○冒標會後，仍出面向活會會員收取會款，核其
    所為係犯刑法第三百三十九條第一項之詐欺取財罪。被告與壬○○就右揭犯罪行
    為間，有犯意之聯絡，行為之分擔，為共同正犯。又被告於當次開標時之詐欺行
    為，其詐欺對象包括當次被冒標之活會會員及其他活會會員，有同種想像競合犯
    之關係，應依刑法第五十五條前段想像競合犯之規定，從一重仍依詐欺取財罪處
    斷。被告先後二次詐欺取財之犯行，時間緊接，犯罪構成要件相同，顯係基於概
    括之犯意而為，應依刑法第五十六條連續犯之規定論以一罪，並依法加重其刑。
四、原審論罪科刑固非無見，惟關於被告庚○○並未參與另案被告壬○○冒標會之犯
    行，已如前述，從而公訴人認被告庚○○另犯刑法第二百二十條第一項、第二百
    十六條、第二百十條行使偽造準私文書罪犯行，已屬不能證明，惟此與本院判決
    有罪部分，有方法、結果之牽連犯關係，爰不另為無罪之諭知，附此敘明，惟原
    審漏未審酌被告並未參與冒標會犯行，而論以行使偽造準私文書罪，另就被告向
    戊○○○借款三十萬元部分，亦認係犯詐欺取財罪（詳述如後），均顯有不當，
    從而被告之上訴，為有理由，自應由本院將原判決撤銷，爰審酌被告所得金額非
    鉅、已賠償被害人部分損失等一切情狀，量處如主文所示之刑，並諭知易科罰金
    之折算標準，以資懲儆。
五、公訴意旨另以：被告庚○○與壬○○二人明知已陷於資金週轉困難，需藉冒標會
    款籌取現金，並無清償債務之能力。仍基於前開同一意圖為自己不法所有之概括
    犯意聯絡，竟仍於九十年六月十五日，在上址向己○○之妻戊○○○借款六十萬
    元，並持付款人台北國際商業銀行，票號QF0000000號、QF000000
    0號、QF0000000號，發票日九十年七月七日、七月八日、七月二十七日
    ，面額十萬元、二十萬元、三十萬元之支票三張交予戊○○○收執，致令戊○○○陷於錯誤，如數貸借六十萬元予壬○○。惟壬○○自九十年六月間起停標倒會
    ，經會員聯繫並比對開標情形後，發覺冒標之情。而戊○○○依期提示上開支票
    均遭退票，嗣多方催討未果，亦知受騙。因認被告此部分所為，係犯刑法第三百
    三十九條第一項之詐欺取財罪嫌。
六、公訴人認被告亦涉有上開詐欺取財罪嫌，無非以：被告自承因周轉不靈，業於九
    十年五月五日冒用乙○○名義標會等情，經濟狀況顯然極差，竟仍於次月向戊○○○借款六十萬元，嗣後分文未還，此亦有戊○○○所提出之支票及退票理由單
    影本各三份在卷可憑，足見被告於借款之時，即有不還款之不法所有意圖，足認
    被告所辯應係卸責之詞，不足採信，為其論據。被告固不否認有向戊○○○借款
    之事實，惟辯稱僅係單純借款用於週轉，嗣經濟狀況轉差，方無力還款，並非有
    意詐騙，且先後多年總共借六十萬元，並非要倒閉時，另外再借三十萬元等語。
七、經查：
  １、據被告庚○○於另案被告劉洽永原審審理時供稱：「六月八日之前，我有先存
      入三十萬元到銀行戶頭，等戊○○○領回去之後，我再去借回來，不延期還款
      是因為戊○○○要看到我們有還錢，她才會繼續借錢給我們」等語（詳原審第
      一九二八號卷第一五一頁），核與證人戊○○○於原審審理時所證：「庚○○
      先跟我借錢，我就打電話到銀行去問，知道三十萬元已經進入到戶頭了，就想
      一個月很快，所以就開現金票給他」等詞（詳原審第一九二八號卷第一五三頁
      ），互核相符，足認戊○○○係因被告及庚○○已將先前於九十年六月八日到
      期之三十萬元借款存入銀行兌現後，在同日再次允借三十萬元，非一次貸借六
      十萬元，公訴意旨認為被告係以開票方式作為擔保以取信於戊○○○，一次貸
      借六十萬元，實屬誤解。又被告於九十年六月八日係在證人戊○○○住處借款
      三十萬，且於同年月十日即已舉家搬遷，自無從在同月十五日借款，公訴意旨
      就被告借款之時間、地點、總額、取信被害人戊○○○之方式均有誤認，合先
      敘明。
  ２、查另案被告壬○○於原審供稱：「三張支票實際的發票日，最後一張七月八日
      的支票是九十年六月八日開的，七月七日和七月二十七日的支票各在九十年四
      月七日及九十年四月二十七日開的」（詳原審第一九二八號卷第一二一頁），
      與證人戊○○○證稱：「最後一次借款是在九十年六月八日，是在九十年六月
      五日最後一次開標後三天，是庚○○向我借錢的，六月八日那天拿了三十萬元
      ，說要借一個月，庚○○開支票作為擔保，另外五月七或是八日的時候，先拿
      十萬元，隔了十天之後，再拿二十萬元」（詳原審第一九二八號卷第六八頁）
      ，並於本院九十二年上訴字第一三六二號案調查中陳稱：在九十年六月八日之
      前，被告壬○○在九十年四月八日也有向我借十萬元，被告壬○○也有簽發九
      十年七月八日的支票給我，在九十年四月二十七日又向我借二十萬元，被告壬○○他又開九十年七月二十七日的支票給我（見本院第一三六二號卷第七八頁
      ），互核可知，雖被告及證人所述之借款時間有所差異，然可認定被告於九十
      年六月八日係借款三十萬，其餘三十萬元則係於同年五月十日之前所借無疑，
      公訴意旨就被告借款之時間、地點及總額均有誤認，已如前述，就被告於同年
      五月十日前借款時是否有詐欺犯意，均未為任何舉證或說明，復無其他積極證
      據足認被告於九十年五月二十五日冒標前之此部分借款，被告彼時即有不法所
      有之意圖，顯不足認定被告此部分詐欺取財犯行。
  ３、又查戊○○○係因被告及庚○○已將先前於九十年六月八日到期之三十萬元借
      款存入銀行兌現後，在同日再次允借三十萬元，業如前述，惟據戊○○○於本
      院第一三六二號案調查中陳稱：我以前也有借錢給被告壬○○，是在三、四年
      前被告壬○○就有開始向我調錢週轉，從二、三十萬元開始借，但被告壬○○
      都是有借有還，我是算被告壬○○二分利，又稱：九十年六月八日被告壬○○
      又向我借三十萬元，說要借一個月週轉用，說他現在缺錢又有困難，所以一直
      拜託我借錢給他要繳「票洞」，當時被告壬○○說借他三十萬元一個月，並開
      八十年七月八日的票給我（見本院第一三六二號卷第七八頁），且被告庚○○
      亦供稱：先後跟戊○○○借款三、四年，每次借款都是要先將錢存入，讓戊○○○兌領，再跟戊○○○借等語（詳本院九十二年六月二十三日訊問筆錄），
      而戊○○○亦陳稱：被告每次借錢，一定要兌現後才會再借等語（詳本院九十
      二年六月二十三日訊問筆錄），足見戊○○○於九十年六月八日借款給被告庚○○三十萬元之前，雙方早有借貸關係，且有借有還，其於九十年六月八日借
      款三十萬元時，被告及庚○○明白表示「現在缺錢又有困難」、「借錢週轉」
      、「要繳『票洞』」，則戊○○○顯知被告及庚○○借款當時已陷於週轉困難
      之境地，被告及庚○○將先前於九十年六月八日到期之三十萬元借款存入銀行
      兌現後，同日再次借款三十萬元，僅是償還前欠之履行，難謂有何施用詐術，
      致使戊○○○陷於錯誤而允予貸借該三十萬元。至於被告於九十年六月十日即
      舉家搬遷，據另案被告壬○○於原審供承：「係因九十年六月五日（第一會最
      後一次開標）開標之後，三天內錢沒有給乙○○的話，他一定就發現我有冒標
      ，乙○○他就住我隔壁，而且我那個時候已經將會錢分別交給債權人，所以沒
      有錢交給乙○○，九十年五月二十五日因為丁○○住的比較遠，不會被發現，
      但是遲早會被發現，所以我才趕緊搬遷」，又稱：「我六月五日有還游群一筆
      錢，打算七月八日再向他借，後來游群他知道我跑路，所以他就不借給我」（
      詳原審第一九二八號卷第一二三頁），「因為後來愈來愈多的人都已經知道我
      週轉不靈了，所以都不願借錢給我」（詳原審第一九二八號卷第一五五頁）等
      語，其既計劃再向游群借款以償還九十年六月八日之借款，而九十年六月十日
      舉家搬遷之真正原因係恐九十年六月五日冒用乙○○之名義標取會款之事被發
      覺，要難謂借款伊始即無償還之意而於借得款項後即舉家搬遷，此部份應屬民
      事債務糾葛，核與刑法詐欺取財之犯罪構成要件有別，尚不得以詐欺取財罪相
      繩。
  ４、此外，復查無其他積極證據足以證明被告確有公訴人所指之此部份之詐欺取財
      犯行，惟公訴意旨認為此部分與本件起訴有罪之詐欺取財部分具有裁判上一罪
      之連續關係，爰不另為無罪之諭知。
據上論斷，應依刑事訴訟法第三百六十九條第一項前段、第三百六十四條、第二百九
十九條第一項前段，刑法第二十八條、第五十六條、第三百三十九條第一項、第五十
五條、第四十一條第一項前段，罰金罰鍰提高標準條例第一條前段、第二條，判決如
主文。
本案經檢察官賴俊雄到庭執行職務。
中      華      民      國    九十二    年      七      月    二十五    日
                              臺灣高等法院刑事第十八庭
                                  審判長法  官  吳      敦
                                        法  官  吳  明  峰
                                        法  官  劉  慧  芬
右正本證明與原本無異。
檢察官如不服本判決應於收受送達後十日內向本院提出上訴書狀，其未敘述上訴之理
由者並得於提起上訴後十日內向本院補提理由書（均須按他造當事人之人數附繕本）
。
被告不得上訴。
                                        書記官  鎖  瑞  嶺
中      華      民      國    九十二    年      七      月    二十五    日
附錄：本案論罪科刑法條全文
刑法第三百三十九條第一項
 (普通詐欺罪)
意圖為自己或第三人不法之所有，以詐術使人將本人或第三人之物交付者
，處五年以下有期徒刑、拘役或科或併科一千元以下罰金。
附表一：第二會活會會員名單（包括被冒標之丁○○在內）
        林得成、林員城、丁○○、李福祥、甲○○、李佳恩、林美雲、向銘輝、廖
        本耀、白玉雪、蔡正忠、辛○○、己○○（24800x13=322400）
附表二：第一會活會會員名單（包括被冒標之乙○○在內）
        乙○○、己○○、辛○○、建村公司、鄭達郎（24400x5=122000）


司法院資訊處製作；財團法人民間司法改革基金會備份。
